【裁判字號】    96,簡上,186
【裁判日期】    970319
【裁判案由】    確認本票債權不存在
【裁判全文】
臺灣板橋地方法院民事判決             96年度簡上字第186號
上  訴  人  甲○○
視同上訴人  丁○○
            丙○○
            己○○
            戊○○
前列五人共同
訴訟代理人  曾國龍律師
被上訴人    乙○○○
訴訟代理人  姜鈺君律師
複代理人    庚○○
                        樓
上列當事人間請求確認本票債權不存在事件，上訴人對於中華民
國96年2 月15日本院板橋簡易庭95年度板簡字第1293號第一審判
決提起上訴，經本院於97年2月20日言詞辯論終結，判決如下：
    主  文
上訴駁回。
第二審訴訟費用由上訴人負擔。
    事實及理由
一、本件被上訴人於原審以甲○○、丁○○、丙○○、己○○、
    戊○○為共同被告，請求確認甲○○所持有丁○○、丙○○
    、己○○、戊○○之被繼承人黃重明所簽發如原審判決附表
    所示之本票票據債權不存在，原審為被上訴人勝訴之判決，
    應認本票票據債權是否存在，對於甲○○、丁○○、丙○○
    、己○○、戊○○間必須合一確定，嗣僅有甲○○提起上訴
    ，就形式上觀之，係為有利益於共同訴訟人之行為，依民事
    訴訟法第56條第1 項第1 款之規定，其效力應及於全體共同
    訴訟人，是丁○○、丙○○、己○○、戊○○雖未提起上訴
    ，仍因甲○○之合法上訴而為其效力所及，自應將丁○○、
    丙○○、己○○、戊○○視同上訴人進行訴訟程序，合先敘
    明。
二、被上訴人主張：
  １訴外人黃重明（即上訴人丁○○、丙○○、己○○、戊○○
    之被繼承人）於民國83年2 月16日與上訴人甲○○及訴外人
    蔡競秀，就黃重明公同共有坐落台北縣五股段觀音坑段田子
    埔小段28-1、29-3地號土地（以下簡稱系爭28-1、29-3土地
    ）應有部分2 分之1 ，虛偽成立買賣契約，簽訂不動產買賣
    契約書二份（以下簡稱系爭買賣契約書及系爭第二章買賣契
    約書）。黃重明依系爭第二章買賣契約書第肆條第一項之約
    定，簽發票號042477、042478、042479號，面額各為新台幣
    （下同）210 萬元，發票日均為83年2 月16日，到期日均為
    83年3 月1 日之本票三紙予上訴人甲○○；又依系爭第二章
    買賣契約書第伍條第二項之約定，簽發如原審判決附表所示
    之240 萬元本票乙紙（以下簡稱系爭本票）予上訴人甲○○
    。前揭黃重明依系爭第二章買賣契約書第肆條第一項之約定
    所簽發之三紙本票，經本院83年度重訴字第257 號民事判決
    、臺灣高等法院87年度重上更（一）字第62號民事判決、最
    高法院89年度台上字第803 號民事裁定（以下簡稱前案確定
    裁判），認系爭買賣契約書及第二章買賣契約書係黃重明與
    甲○○、蔡競秀通謀虛偽所簽訂，應屬無效，而依系爭第二
    章買賣契約書第肆條第一項約定所簽發之本票（以下簡稱前
    案三紙本票），亦是基於通謀虛偽所為，該本票無效，因而
    判決確認前案三紙本票債權不存在。準此，如原審判決附表
    所示之本票，係依系爭第二章買賣契約書第伍條第二項之約
    定所簽發，自亦是基於通謀虛偽所簽發，該本票亦屬無效，
    是被上訴人請求判決確認上訴人間系爭本票債權不存在。
  ２被上訴人提起本件確認訴訟，有即受確認判決之法律上利益
    存在：
  (一)上訴人甲○○前以系爭本票聲請本院83年度票字第1107號民
    事裁定准許強制執行，並以該民事裁定為執行名義，於本院
    83年度執地字第2824號債權人甲○○與債務人黃重明間強制
    執行事件，聲明參與分配，嗣因該強制執行事件所據執行名
    義之本票債權不存在確定而無執行力，執行程序應予撤銷，
    上訴人甲○○竟續以本院83年度票字第1107號民事裁定為執
    行名義，聲請繼續執行，由本院92年度執字第1944號清償債
    務強制執行事件，續就黃重明所有坐落台北縣五股鄉觀音坑
    田子埔小段18、18-7、18-8、18-9、19、21、以及18-26 、
    18-27 、21-2、21-3、21-4地號土地之公同共有權利實施強
    制執行。
  (二)被上訴人於本院81年度民執實字第2391號強制執行事件，代
    黃重明清償其積欠債權人之債務，黃重明將其所有同前小段
    13、14、15、17、18、18-1、19、21、21-1、22、23、24、
    25、26、27、28、29、30、32、33、85-1地號之公同共有權
    利全部出售予被上訴人，被上訴人就此提起所有權移轉登記
    訴訟，臺灣高等法院94年度重上更（一）字第78號民事判決
    ，係以黃重明所有上開土地公同共有權利遭查封不能移轉為
    由，判決被上訴人敗訴，退步言之，縱認被上訴人與黃重明
    間所為公同共有權利之買賣協議無效（假設），惟依民法第
    113 條、247 條第1 項、及第179 條之規定，被上訴人對黃
    重明，亦有損害賠償及不當得利債權存在。上訴人間就系爭
    本票之債權存否，攸關被上訴人債權之實現，被上訴人有提
    起本件確認本票債權不存在訴訟之法律上利益。
  ３依民事訴訟上之誠信原則，本院83年度重訴字第257 號、臺
    灣高等法院87年度重上更（一）字第62號、最高法院89年度
    台上字第803 號民事確定判決理由中之判斷，與本件訴訟有
    關者，應對本件訴訟有拘束力。雖前案確定判決之當事人，
    為被上訴人、黃重明、蔡競秀及上訴人甲○○，惟上訴人丁
    ○○、丙○○、己○○、戊○○既然為黃重明之繼承人，依
    民事訴訟法第401 條第1 項之規定，上開確定判決對於上訴
    人丁○○、丙○○、己○○、戊○○等人亦有拘束力。
  ４系爭買賣契約書及第二章買賣契約書係通謀虛偽所簽訂，應
    屬無效，業經前案認定，故依系爭第二章買賣契約書第肆條
    第一項之規定所簽發之三紙本票，當然亦係通謀虛偽所簽發
    ，亦為無效：
  (一)系爭28-1及29-3地號土地地處偏僻，除被上訴人之住宅外，
    別無其他建物，而上訴人甲○○及其母蔡競秀於系爭28-1及
    29-3地號土地附近，復無任何連接之土地得合併開發使用，
    而系爭28-1地號土地為旱地，29-3地號土地為溜地，屬觀音
    山風景專用地，所有權人不得擅自墾植，為上訴人甲○○所
    明知（見臺灣高等法院84年度重上字第305 號案卷第181 頁
    ），且系爭28-1地號土地上近約3 成之面積（0.0030公頃）
    為既成道路，以及系爭29-3地號土地上超過3 分之1 之面積
    （0.0588公頃）為既成道路（有台北縣新莊地政事務所土地
    複丈成果圖可稽，見臺灣高等法院87年度重上更（一）字第
    62 號 卷被上證十五號)， 以及依台灣省政府住宅及都市發
    展局核發之都市計畫土地使用分區（或公共設施用地）證明
    書所示，系爭28-1及29-3地號土地為觀音山區域公園公共設
    施用地（見87年度重上更（一）字第62號卷被上證十六號）
    ，另系爭土地為被上訴人與其他共有人公同共有，依民法第
    828 條第2 項之規定，未經全體公同共有人之同意，不得為
    處分及其他權利之行使，上訴人甲○○及其母蔡競秀未經被
    上訴人之同意，自無法對系爭土地為任何利用，其等怎可能
    以公告現值38倍餘之天價向黃重明買受系爭土地之公同共有
    權利？其中自是有偽。上訴人甲○○於黃重明是否違約尚未
    知時，即以系爭本票聲請法院裁定准予強制執行，並於簽訂
    買賣契約之同時，即已預知黃重明日後簽發本票之票號及每
    張金額，其等顯係勾串虛偽製造假債權。
  (二)黃重明於本院83年度重訴字第257 號84年5 月5 日言詞辯論
    時，稱其急需用錢，所以將系爭土地公同共有權利出售予甲
    ○○云云，惟依甲○○提出之付款資料，其主張於83年2 月
    16日給付210 萬元予黃重明，黃重明將其中45萬元現金存入
    三重郵局，餘15萬元現金，則供家計雜支之用，及其中150
    萬元支票，黃重明於83年2 月19日提出交換，於83年2 月21
    日存入三重郵局帳戶，至83年2 月21日止，黃重明三重郵局
    帳戶之存款計有200 餘萬元，於同日提領200 萬元為三個月
    定期存款，以及於83年3 月6 日交付80萬元予黃重明，其中
    20萬元現金，黃重明於83年3 月7 日存入三重郵局，另60萬
    元本票，黃重明於83年3 月9 日提出交換，於83年3 月10日
    存入三重郵局帳戶，黃重明並於83年3 月10日提領80萬元，
    轉為定期存款云云，則黃重明係將所收價款存入三重郵局帳
    戶，並轉為定期存款，此與黃重明所稱急需用錢之詞，顯然
    矛盾。又甲○○之母蔡競秀於刑事案件法官訊問：「何時要
    給黃重明30萬元？」時，答以：「約定查封好後再給黃重明
    30萬元。」，法官又問：「為何要查封了，還給30萬元？」
    ，蔡競秀答稱：「我怕他脫產」云云（見87年度重上更（一
    ）字第62號被上證六號），然依系爭第二章買賣契約書第肆
    條第一項及第伍條第一項之規定，其上所載買賣價款290 萬
    元，分二次給付，第一次給付210 萬元，第二次給付80萬元
    ，並無蔡競秀所稱30萬元之給付，足見系爭買賣契約書及第
    二章買賣契約書確屬虛偽。再者，從上開蔡競秀稱怕黃重明
    脫產，故於查封後再給付30萬元之陳述，以及系爭第二章買
    賣契約書第柒條第二項約定黃重明不得提起確認本票債權不
    存在訴訟，及同條第四項約定就蔡競秀前就18、19、21地號
    土地之查封，雖債務已全部清償，亦不得聲請啟封，可知甲
    ○○、蔡競秀根本係以查封後給付30萬元予黃重明為條件，
    串通虛偽簽訂系爭買賣契約書及系爭第二章買賣契約書。
  (三)甲○○明知黃重明不可能履行將系爭土地變更為分別共有及
    提出原告放棄優先購買權證明書之約定：
    查黃重明前與李丕謨、李守利二人，就包括系爭土地在內之
    土地簽訂買賣契約，因遲遲未能辦理過戶，而遭李丕謨、李
    守利告訴詐欺，蔡競秀尚介紹陳政峰律師擔任黃重明之辯護
    律師，就黃重明前與李丕謨、李守利二人簽訂買賣契約，未
    能辦理移轉過戶之事實，不容甲○○及其母蔡競秀諉為不知
    。又蔡競秀與黃重明曾於79年1 月24日就包括系爭土地在內
    之土地簽訂不動產買賣契約書（見87年度重上更（一）字第
    62號被上證四號），長達二年之時間，黃重明仍無法將公同
    共有土地辦理變更為分別共有及讓被上訴人放棄優先購買權
    。並系爭土地自繼承以來，一直維持公同共有狀態，數十年
    來未能辦理變更為分別共有形態，有土地登記謄本可查，為
    被告等人所明知。詎甲○○、蔡競秀與黃重明簽訂之系爭買
    賣契約書及第二章買賣契約書，竟約定黃重明應於一個月內
    將系爭28-1及29-3地號土地辦理變更為分別共有及備齊所有
    移轉登記所需證件，衡情，數十年來都無法辦理變更為分別
    共有，及與李丕謨、李守利簽訂買賣契約時亦無法辦理移轉
    登記，黃重明豈有可能在短短一個月履行？
  (四)依甲○○於前案之主張，黃重明於簽約日即83年2 月16日即
    將系爭土地之所有權狀正本交付予甲○○及其母蔡競秀，而
    所有權狀既不在黃重明持有中，黃重明根本不可能辦理變更
    系爭土地為分別共有之登記，其買賣契約自屬虛偽。又黃重
    明業將系爭28-1及29-3地號土地之公同共有權利出售予被上
    訴人，甲○○及其母蔡競秀均屬知情，其等不可能再就系爭
    28-1、29-3土地與黃重明簽訂買賣契約。
三、上訴人則以：
  １被上訴人對黃重明本於上開土地公同共有權買賣之債權，自
    始即係因遺產分割前公同關係未消滅，無法自由處分應繼分
    而無法實現，甚至罹於無效，與上訴人間之本票債權存在與
    否無涉，換言之，被上訴人主張其對黃重明之請求移轉土地
    公同共有權利債權之實現及私法地位上之不安，並不能以本
    件確判決除去之，無即受確認判決之法律上利益存在。退萬
    步而言，被上訴人是否有受確認判決之法律上利益，端繫於
    前案請求移轉公同共有權利案件之確定結果，該案尚未確定
    ，鈞院如就被上訴人有無即受確認判決之法律上利益認有疑
    義（假設語），則請求鈞院依民事訴訟法第182 條規定，在
    前案移轉所有權登記訴訟確定前，裁定停止本件訴訟程序。
  ２被上訴人於原審提出之原證九、原證十被上訴人甲○○與其
    母蔡競秀與黃重明簽訂之買賣契約書及黃重明所簽發之違約
    金本票（包含系爭本票）均為真正，並無被上訴人所稱通謀
    虛偽無效情事：
    上訴人甲○○及其母蔡競秀確於83年2 月16日與黃重明就系
    爭28-1、29-3號土地公同共有權利二分之一簽訂買賣契約，
    並交付價金290 萬元等情，業經黃重明、蔡競秀到庭詳述在
    卷（見台灣高等法院84年重上字第305 號卷第59、65、66頁
    ），並經證人即代書魏義晃結證：係由仲介人楊塗盛協調，
    由伊見證確有買賣，及依彼等協調好之買賣內容書寫契約等
    語（見同上卷第45頁）屬實，復有不動產買賣契約影本附卷
    足憑（參原證九、十）。而依該契約第二條第一項約定，簽
    約時上訴人甲○○應付黃重明150 萬元銀行本票及現金60萬
    元，計210 萬元。觀之該約收款欄，載明黃重明已收訖該60
    萬元現金及發票人及付款人均為北市銀行北投分行石牌辦事
    處面額150 萬元，票號SP0000000 號支票（即同業支票乙紙
    ，並附有以蔡競秀為受款人之該支票影本乙紙（見原證九）
    ，而黃重明於83年2 月17日即將現金中之45萬元存入三重郵
    局（其餘15萬元留供家用），該150 萬元銀行支票，則於同
    年月19日提出交換，並於21日存入三重郵局，截至同年2 月
    21日累積存款為0000000 元，黃重明於同日提領二百萬元，
    改為定期儲存等情，有黃重明上開郵局儲金簿、提兌之支票
    、扣繳憑單影本各乙份附卷可稽（見同上卷第191 至195 頁
    ）。又依該約第二條第二項約定，尾款80萬元係於83年3 月
    6 日以前付款，觀之前揭收款欄，確有黃重明收到該尾款現
    金20萬元及同上銀行面額60萬元、票號SP0000000 號銀行本
    票乙紙之記載，而黃重明於收受後，即於翌日83年3 月7日
    存入同前三重郵局帳戶，該60萬元本票亦於同年月9 日提出
    交換，並於10日存入同郵局帳戶，嗣提領80萬元，改為定期
    儲存等情，亦有上開郵局活儲存摺、提出交換之本票及利息
    所得免扣繳憑單影本在卷足憑（見同上卷第196 至198 頁）
    。證人魏義晃復證述尾款係在其處所交付（見同上卷第46頁
    ），俱證上訴人甲○○、蔡競秀確有交付買賣價金予黃重明
    之事實，該買賣契約為真正，自堪信為真實。是本件上訴人
    甲○○就系爭買賣契約及有關違約金之約定暨收有本票以為
    擔保之事實已盡舉證責任甚明，從而被上訴人即應就上訴人
    甲○○、蔡競秀與黃重明間有通謀虛偽製造假債權之情事舉
    證。
  ３黃重明與被上訴人於82年6 月16日簽訂協議書，載明黃重明
    將21筆土地之公同共有權利讓與被上訴人，其內第二條明載
    「黃重明願意將如後附表之土地權利全部讓與乙○○○……
    」、第四條A 買賣標的欄所示之土地坐落係記載「台北縣五
    股鄉觀音坑甲子埔小段13、14、15、17、18、18-1、19、21
    、21-1、22、23、24、25、26、27、28、29、30、32、33、
    85-1等地號共二十一筆」，而前開同段18- 6 、21-2 、28
    -1、29-3等四筆土地，已先於「81年7 月7 日」經地政機關
    自18、21、28、29地號逕行分割而出等情，有該協議書及土
    地登記簿謄本可稽（參卷附83年重訴字第257 號卷第30 -52
    頁）（參原審被證二）。茲被上訴人於嗣後「82年6 月16日
    」與黃重明所訂協議書，並未含28-1、29-3地號土地，且其
    在此之前之「82年5 月22日」被上訴人曾檢具地籍圖向省住
    都局申請發給「使用分區證明書」，其中即有「第28之1 、
    18之6 、21之2 地號……部分」，且係由其裁剪剔除等情，
    亦有住都局85年1 月3 日函、土地使用分區證明書、地籍圖
    影本在卷可按（見同上卷第78至82頁）（參原審被證三），
    此足證被上訴人於82年6 月16日與黃重明買賣時早已知悉
    28-1、29-3地號二筆土地業經分割，獨立存在，並非在其與
    黃重明上開協議買賣契約範圍，是該協議書既未載明該二筆
    土地為買賣標的，且黃重明亦否認有將之售予被上訴人（見
    同上卷第65頁），上訴人甲○○即因黃重明提出其與被上訴
    人之協議書，其等始深信黃重明並未出售予被上訴人，故乃
    向黃氏兄弟買受土地之權利，並交付價款，與事實相符，自
    為可信。被上訴人同時亦曾與另一公同共有人黃重聲訂立不
    動產買賣協議書（參原審被證四），於該不動產買賣協議書
    第一條不動產標示之土地坐落地號，已明確條列標示包括由
    原地號18、21分割出之186 及21-1等二筆地號，共計為23筆
    土地，明顯證明被上訴人早已知悉系爭土地分割之事實，否
    則其與黃重聲之買賣協議書，豈會約定受讓包括分割後之二
    筆土地而成23筆，而不是分割前之21筆？上訴人甲○○就被
    上訴人未買受之部分，與黃重明訂立不動產買賣契約書，被
    上訴人無任何權利得以干涉，更不容其遽指為通謀虛偽。依
    據台灣高等法院86年上易字第2391號刑事確定判決（參原審
    被證五：第24頁第1 行至第8 行），其中略以「係爭同小段
    第二十八－一、二十九－三之土地關於黃重明、黃重聲之公
    同共有權利，並未出售予告訴人，告訴人與黃重聲所訂立之
    不動產買賣契約書為二十三筆而非二十五筆，且不包括二八
    －一及二九－三地號土地，面積亦僅八百三十七坪（不包括
    其後繼承其母黃朱部分）而非如乙○○○所指之九百九十六
    坪，且上開二筆土地早於八十一年七月六日已由政府逕行分
    割為二十五筆，告訴人曾領取土地登記簿謄本，早已知悉此
    事，於向黃重聲買受時竟不包括在內，蔡競秀因見非告訴人
    買受之範圍，始立約向黃重明及黃重聲買受其公同共有權利
    ，有土地登記簿謄本、不動產買賣契約書在卷足憑」，亦認
    定上訴人甲○○、其母蔡競秀與黃重明間之買賣契約為真正
    。
  ４本件確認之本票債權與另案83年度重訴字第257 號之訴訟標
    的不同，本無受既判力拘束之效力。另法院及當事人對另案
    重要爭點之法律關係皆不得作相反之判斷及主張（爭點效）
    ，惟其前提乃在於「在同一當事人就與該重要爭點有關所提
    起之他訴訟」而言，然本件當事人如上訴人丁○○、丙○○
    、己○○、戊○○，與另案83年度重訴字第257 號判決之被
    告不同，準此，自無原告所稱爭點效及訴訟上誠信原則拘束
    之適用。被上訴人提起本件確認本票債權不存在訴訟，仍應
    就上訴人間有何本票原因關係不存在之利己事實為舉證，否
    則應認被上訴人之請求為無理由等語置辯。
四、原審判決「確認上訴人甲○○就其持有上訴人丁○○、丙○
    ○、己○○、戊○○之被繼承人黃重明所簽發如附表所示之
    本票壹紙之票據債權不存在」，上訴人聲明不服提起上訴，
    其上訴聲明：原判決廢棄，駁回被上訴人在第一審之訴。被
    上訴人答辯聲明：上訴駁回。
五、按「確認法律關係之訴，非原告有即受確認判決之法律上利
    益者，不得提起之」，民事訴訟法第247 條第1 項前段定有
    明文。又民事訴訟法第二百四十七條所謂即受確認判決之法
    律上利益者，係指因法律關係不明確，致原告在私法上之地
    位有受侵害之危險，而此項危險得以對於被告之確認判決除
    去之者而言」，最高法院42年台上字第1031號著有判例。查
    被上訴人主張其於本院81年度民執實字第2391號強制執行事
    件中，因代債務人黃重明清償積欠李丕謨、李守利及蔡競秀
    之全部債務625 萬元，而與黃重明簽訂買賣契約，黃重明將
    其於該強制執行案件中遭查封之系爭土地之公同共有權利售
    與被上訴人等情，此有被上訴人與黃重明所簽訂之協議書在
    卷可證，且為上訴人所不爭執，堪信被上訴人此部分之主張
    為真實。雖被上訴人與黃重明間就上開土地公同共有權利之
    買賣契約效力如何，尚未經判決確定，惟縱認被上訴人與黃
    重明間之買賣契約無效，依民法第113 條、247 條第1 項、
    及第179 條之規定，被上訴人對於黃重明，亦有損害賠償或
    不當得利之債權存在，而黃重明對被上訴人所負之債務，應
    由其繼承人即上訴人丁○○等4 人繼承，則被上訴人對於上
    訴人丁○○、丙○○、己○○、戊○○等4 人，得主張私法
    上債權存在。上訴人甲○○前以系爭本票聲請本院83年度票
    字第1107號民事裁定准許強制執行，並以該民事裁定為執行
    名義，於本院83年度執地字第2824號債權人甲○○與債務人
    黃重明間強制執行事件，聲明參與分配，嗣因該強制執行事
    件所據執行名義之本票債權不存在確定而無執行力，執行程
    序應予撤銷，上訴人甲○○又續以上開本院83年度票字第
    1107號民事裁定為執行名義，聲請繼續執行，由本院92年度
    執字第1944號清償債務強制執行事件，續就黃重明所有系爭
    土地之公同共有權利實施強制執行，顯已影響被上訴人對於
    上訴人丁○○、丙○○、己○○、戊○○等人之債權實現，
    而有侵害被上訴人私法上地位之危險，難謂被上訴人提起本
    件訴訟無即受確認判決之法律上利益存在。
六、查本院81年度民執實字第2391號李丕謨、李守利與黃重明間
    ，蔡競秀參與分配之強制執行案件中，被上訴人代黃重明清
    償積欠李丕謨、李守利、及蔡競秀之全部債務625 萬元，而
    承受黃重明於該強制執行案件中遭查封之所有土地權利，有
    該協議書附於本院83年度重訴字第257 號卷第29頁至第31頁
    ，經調閱查明。因上開執行案件係調取本院79年度民執全速
    字第一三九號及79年度民執全地字第141號蔡競秀與黃重明
    間假扣押執行案件查封之土地實施強制執行，而蔡競秀於79
    年1月24日向黃重明購買坐落台北縣五股鄉○○○段田子埔
    小段13、14、15、17、18、18-1、19、21、21-1、22、23、
    24、25、26、27、28、29、30、32、33、85-1地號土地，至
    蔡競秀實施假扣押強制執行時，28地號及29地號土地尚未分
    割，28地號及29地號土地係於81年7 月6 日始由地政機關逕
    為分割變更為28、28-1及29、29-3地號土地，有土地謄本置
    於可查（本院83年度重訴字第257 號卷外放證物），是上開
    假扣押執行案件係就尚未分割前之28地號及29地號土地實施
    假扣押查封，縱嗣於81年間假扣押查封之28地號及29地號土
    地因逕行分割，而增加系爭28-1地號及29-3地號土地，該因
    逕為分割而增加之系爭28-1號及29-3地號土地仍為上開假扣
    押執行案件查封效力所及，而上開強制執行案件既係調取本
    院79年度民執全速字第139 號及79年度民執全地字第141 號
    假扣押執行案件查封之土地實施強制執行，則上開強制執行
    案件查封拍賣之土地自與上開二件假扣押執行案件查封之土
    地相同，即包括系爭28-1地號及29-3地號土地在內。上訴人
    甲○○於提出本院83年度重訴字第257 號84年2 月6 日答辯
    狀中承認被上訴人「乙○○○係就板橋地方法院民事執行處
    （81年度民執實字第2391號）業已查封待拍賣之土地表明全
    部受讓」（見本院83年度重訴字第257 號卷第26頁），而黃
    重明於臺灣高等法院84年度重上字第305 號事件審理中陳稱
    「（問：協議書第一條所指乙○○○（即被上訴人）願代你
    清償板橋地院八十一年民執實字第二三九一號強制執行，該
    執行事件查封之土地為何？）答：共有二十一筆，但該二十
    一筆是以前的二十一筆（即指未分割以前）。」等語（見該
    卷第65頁），上訴人及黃重明均承認被上訴人係就上開本院
    81年度民執實字第2391號強制執行案件查封待拍賣之全部土
    地予以承受，該強制執行案件查封待拍賣之土地係指未分割
    前之21筆土地，足見被上訴人與黃重明簽訂之協議書中所載
    之買賣標的係按上開假扣押執行案件尚未分割之土地地號而
    為記載，包括系爭嗣後逕行分割而增加之28-1地號及29-3地
    號土地。是上訴人辯稱：系爭28-1、29-3地號二筆土地不在
    被上訴人與黃重明協議買賣範圍內云云，為不可採。
七、次查，系爭28-1地號面積為139 平方公尺，29-3地號面積為
    1693平方公尺，82年之公告現值均為每平方公尺550 元（見
    臺灣高等法院87年度重上更（一）字第62號卷第58頁），以
    黃重明對系爭二筆土地持分2 分之1 ，應繼分40分之3 計算
    ，黃重明對於系爭28-1地號及29-3地號土地之公同共有權利
    計僅約137.4 平方公尺（約41.56 坪）（[139+1693]x1/2
    x6/40=137.4） ，82年公告現值僅75570 元（137.4x550=
    75570） ，上訴人甲○○與其母蔡競秀竟以高達公告現值38
    倍餘之價格，向黃重明買受系爭28-1及29-3地號土地之公同
    共有權利，顯違常情。而上訴人之母蔡競秀前於79年2 月24
    日向黃重明買受包括系爭二筆土地在內之黃重明所有土地公
    同共有權利計996 坪（當時系爭二筆土地尚未自原28地號及
    29地號土地分割出來），買賣價款僅為0000000 元（見臺灣
    高等法院87年度重上更（一）字第62號卷一第59頁），上訴
    人及其母親蔡競秀卻於83年間，以290 萬元之高價買受黃重
    明公同共有權利面積僅41坪餘之系爭土地？實有疑義。又系
    爭28-1地號土地為旱地，29-3地號土地為溜地，有土地謄本
    可查（見本院83年度重訴字第257 號卷第43頁至第52頁）屬
    觀音山風景專用區用地，有台灣省政府住宅及都市發展局簡
    便行文表可按（見本院83年度重訴字第257 號卷第109 頁）
    ，所有權人不得擅自墾植，且依卷附臺北縣新莊地政事務所
    土地複丈成果圖所示，系爭28-1地號土地上近約三成之面積
    （0.0030公頃）為既成道路，以及系爭29-3地號土地上超過
    三分之一之面積（0.0588公頃）為既成道路（見臺灣高等法
    院87年度重上更（一）字第62號卷二第175 頁），再依臺灣
    省政府住宅及都市發展局核發之都市計畫土地使用分區（或
    公共設施用地）證明書所示，系爭28-1及29-3地號土地為觀
    音山區域公園公共設施用地（見臺灣高等法院87年度重上更
    （一）字第62號卷二第176 頁），及依地籍圖謄本所載，系
    爭29-3地號土地為道路用地（見臺灣高等法院87年度重上更
    （一）字第62號卷二第177 頁）。上訴人甲○○及其母蔡競
    秀於系爭土地附近既無任何連接之土地，且系爭土地業經地
    政機關逕行分割為公共設施道路用地，目前已為既成道路，
    無開發可能性，系爭土地屬觀音山風景專用區用地，不得擅
    自墾植，上訴人甲○○及其母蔡競秀卻以公告現值38倍餘之
    價格向黃重明買受系爭土地之公同共有權利，自與常情有違
    。
八、再查，依上訴人甲○○與黃重明所簽第二份（第二章）不動
    產買賣契約書第伍條第三項約定「．．．如果超過壹個月，
    就是中華民國八十三年三月十六日，乙方黃重明不能提出過
    戶完整文書證件交與甲方（即上訴人甲○○及其母蔡競秀）
    ，乙方黃重明願意以違約論，就所收買賣土地價款，以三倍
    價款（即捌佰柒拾萬元）償還甲方，以後乙方也願意讓甲方
    以債務來處理賠償，乙方絕無異議」，則依該約定，黃重明
    之違約責任，須俟黃重明不能於83年3 月16日提出過戶完整
    文書證件時始發生，於83年3 月16日以前，黃重明是否違約
    ，尚不可知，自無違約責任可言。惟該第二份（第二章）不
    動產買賣契約書第肆條第一項卻約定「甲方於簽立本『不動
    產買賣契約書』之日是中華民國八十三年二月十六日交付貳
    佰壹拾萬元整予乙方（即第一期款）同時乙方黃重明願於所
    收款項之三倍價款（即陸佰參拾萬元整）簽發面額陸佰參拾
    萬元整之商業本票三張予上訴人甲○○．．．發票日期一致
    為八十三年二月十六日，兌現日期一致為八十三年三月一日
    」，可知黃重明於83年2 月16日簽訂不動產買賣契約書之同
    時即已簽發交付三張本票予上訴人甲○○，當時黃重明履行
    交付過戶完整文書證件之期日尚未屆至，黃重明有無違約尚
    不可知，黃重明即先於83年2 月16日簽發系爭三紙本票面額
    計630 萬元交付予上訴人甲○○，並載明兌現日期為83年3
    月1 日，實違常理。又上訴人甲○○於83年3 月4 日及83年
    3 月8 日，即分別以前案本票三紙，聲請本院裁定准許強制
    執行，有本院83年度票字第895 號及83年度票字第954 號民
    事裁定可稽（見臺灣高等法院87年度重上更（一）字第62號
    卷一第67頁至第69頁），於黃重明是否違約仍未可知之前，
    上訴人甲○○即聲請法院裁定准予強制執行，有違常情。又
    上開第二份（第二章）不動產買賣契約書第肆條第一項約定
    本票之兌現日期為83年3 月1 日，而非得確定黃重明有無違
    約之83年3 月16日之後，上訴人甲○○於尚不知黃重明有無
    違約之前，即以前案三紙本票聲請法院裁定強制執行，被上
    訴人主張上訴人甲○○、其母蔡競秀與黃重明簽立之二份不
    動產買賣契約書，係上訴人甲○○、其母蔡競秀與黃重明串
    通虛偽所簽訂等語，自屬有據。
九、黃重明於本院83年度重訴字第257 號84年5 月5 日言詞辯論
    時，稱其急需用錢，所以將系爭土地公同共有權利出售予甲
    ○○云云，惟依甲○○提出之付款資料，其主張於83年2 月
    16日給付210 萬元予黃重明，黃重明將其中45萬元現金存入
    三重郵局，餘15萬元現金，則供家計雜支之用，及其中150
    萬元支票，黃重明於83年2 月19日提出交換，於83年2 月21
    日存入三重郵局帳戶，至83年2 月21日止，黃重明三重郵局
    帳戶之存款計有200 餘萬元，於同日提領200 萬元為三個月
    定期存款，以及於83年3 月6 日交付80萬元予黃重明，其中
    20萬元現金，黃重明於83年3 月7 日存入三重郵局，另60萬
    元本票，黃重明於83年3 月9 日提出交換，於83年3 月10日
    存入三重郵局帳戶，黃重明並於83年3 月10日提領80萬元，
    轉為定期存款云云，則黃重明係將所收價款存入三重郵局帳
    戶，並轉為定期存款，此與黃重明所稱急需用錢之詞，顯然
    矛盾。又甲○○之母蔡競秀於刑事案件法官訊問：「何時要
    給黃重明30萬元？」時，答以：「約定查封好後再給黃重明
    30萬元。」，法官又問：「為何要查封了，還給30萬元？」
    ，蔡競秀答稱：「我怕他脫產」云云（見臺灣高等法院87年
    度重上更（一）字第62號卷一第70至74頁），然依系爭第二
    章買賣契約書第肆條第一項及第伍條第一項之規定，其上所
    載買賣價款290 萬元，分二次給付，第一次給付210 萬元，
    第二次給付80萬元，並無蔡競秀所稱30萬元之給付，足見系
    爭買賣契約書及第二章買賣契約書確屬虛偽。再者，從上開
    蔡競秀稱怕黃重明脫產，故於查封後再給付30萬元之陳述，
    以及系爭第二章買賣契約書第柒條第二項約定黃重明不得提
    起確認本票債權不存在訴訟，及同條第四項約定就蔡競秀前
    就18、19、21地號土地之查封，雖債務已全部清償，亦不得
    聲請啟封，可知甲○○、蔡競秀係以查封後給付30萬元予黃
    重明為條件，串通虛偽簽訂系爭買賣契約書及系爭第二章買
    賣契約書。上訴人甲○○雖辯稱：伊與其母蔡競秀確於83年
    2 月16日與黃重明就系爭28-1、29-3號土地公同共有權利二
    分之一簽訂買賣契約，並交付價金290 萬元等情，業經黃重
    明、蔡競秀到庭詳述在卷（見台灣高等法院84年重上字第
    305 號卷第59、65、66頁），並經證人即代書魏義晃證述在
    卷云云，惟查，證人魏義晃係證稱：他們私下由仲介人楊塗
    盛協調好，契約已打好，再到我那邊，由我見證確有買賣，
    我依他們協調好的買賣內容寫契約等語（見同上卷第45頁）
    ，則證人魏義晃係依上訴人甲○○、其母蔡競秀與黃重明先
    前協調好之契約內容繕寫一份契約書，僅係代筆書寫買賣契
    約，並不能稱其見證買賣契約之成立，又證人魏義晃係證稱
    ：黃重聲之尾款係在我那邊付的等語，而上訴人甲○○與黃
    重聲，及其與黃重明間之買賣契約係分別訂立，債權債務各
    自獨立，則黃重聲收受尾款之事實並不能作為黃重明受領尾
    款之證據。上訴人甲○○雖又提出黃重明郵局儲金簿、提兌
    之支票、扣繳憑單影本，作為上訴人甲○○交付價金之證據
    ，惟查上訴人甲○○、其母蔡競秀既無與黃重明訂立買賣契
    約之真意，其間縱有金錢之支付，亦有可能係基於買賣以外
    之其他原因關係為給付，自不能以金錢之給付推論買賣關係
    之成立。是上訴人所辯稱其與黃重明所簽立之買賣契約為真
    正，並無通謀虛偽之情事云云，為不可採。
十、綜上，審酌黃重明對於系爭土地公同共有權利之面積僅約41
    餘坪，系爭土地又為觀音山風景專用區用地，不得擅自墾植
    ，以及系爭土地目前被作為既成道路使用，上訴人甲○○及
    其母蔡競秀於系爭土地附近又無相鄰土地可供共同開發使用
    ，無開發可能性等情，上訴人甲○○及其母蔡競秀自不可能
    係真意與黃重明簽訂買賣契約，則被上訴人主張第一份不動
    產買賣契約書及第二份（第二章）不動產買賣契約書確為上
    訴人甲○○、其母蔡競秀與黃重明等人通謀虛偽所簽訂等語
    ，自屬有據。黃重明依系爭第二章買賣契約書第伍條第二項
    之約定所簽發之系爭本票，自亦是基於通謀虛偽而為之，系
    爭本票亦屬無效，是被上訴人請求判決確認上訴人間系爭本
    票債權不存在，為有理由，應予准許。原審判決「確認上訴
    人甲○○就其持有上訴人丁○○、丙○○、己○○、戊○○
    之被繼承人黃重明所簽發如附表所示之本票壹紙之票據債權
    不存在」，並無違誤。上訴意旨指摘原判決不當，求予廢棄
    改判，為無理由，應予駁回其上訴。
十一、本案事證已臻明確，經審酌兩造其餘主張陳述及所提之證
    據，均與前開論斷結果無礙，自毋庸再予贅述，附此敘明。
十二、據上論結，本件上訴為無理由，依民事訴訟法第436 條之
    1 第3 項、第449 條第1 項、第78條、第85條第1 項前段，
    判決如主文。
中    華    民    國    97    年    3    月    19    日
                  民事第三庭    審判長法  官  朱耀平
                                      法  官  邱靜琪
                                      法  官  陳映如
右正本係照原本作成
上訴人如以適用法規顯有錯誤為理由不服本判決，應於本判決送
達後20日之不變期間，提出上訴狀（並應同時表明上訴理由，
其於判決宣示後送達前提起上訴者，應於裁判送達後10日內補具
之）於本院，逕向最高法院提起上訴。（上訴狀及理由書狀均須
按他造人數附具繕本，且提起第三審上訴，須經本院之許可，前
許可須以訴訟事件所涉及之法律見解原則上之重要性者為限）
中    華    民    國    97    年    3     月    19    日
                                    書記官  李錦輝
附註：
民事訴訟法第436條之2第2項適用同法第466條之1（第1項、第2
項）對於第二審判決上訴，上訴人應委任律師為訴訟代理人。
但上訴人\或其他法定代理人具有律師資格者，不在此限。
上訴人之配偶、三親等內之血親，二親等內之姻親，或上訴人為
法人、中央或地方機關時，其所屬專任人員具有律師資格並經法
院認為適當者，亦得為第三審訴訟代理人。


司法院資訊處製作；財團法人民間司法改革基金會備份。
